【裁判字號】    92,上訴,3658
【裁判日期】    921211
【裁判案由】    殺人等
【裁判全文】
臺灣高等法院刑事判決                          九十二年度上訴字第三六五八號
    上  訴  人  臺灣新竹地方法院檢察署檢察官
    上  訴  人
    即  被  告  乙○○
    選任辯護人  洪大明律師
    上  訴  人
    即  被  告  戊○○
右上訴人因被告殺人等案件，不服臺灣新竹地方法院八十九年度重訴字第一三號，中
華民國九十二年七月十八日第一審判決（起訴案號：臺灣新竹地方法院檢察署八十九
年度偵字第一０四二號、第一五二六號），提起上訴，本院判決如左：
    主  文
原判決關於乙○○傷害致死及定執行刑部分撤銷。
乙○○傷害人之身體，因而致人於死，處有期徒刑肆年，扣案之掃刀壹把沒收。
乙○○其他上訴駁回。
右開上訴駁回部份未經許可持有刀械所處有期徒刑肆月、傷害人之身體所處有期徒刑
月，與撤銷改判部份所處之刑，應執行有期徒刑肆年陸月。扣案之掃刀壹把沒收。
戊○○之上訴駁回。
    事  實
一、乙○○明知掃刀係屬槍砲彈藥刀械管制條例列管之刀械，未經主管機關許可，不
    得持有，竟自民國（下同）八十九年間之某日起，基於非法持有刀械之犯意，未
    經許可，持有掃刀一把，並將之藏放於其位於新竹縣竹東鎮員崠里一鄰員崠子十
    六號住處。
二、乙○○積欠邱秀貞新台幣（下同）九十六萬元遲未清償，此事為邱秀貞之乾兒子
    黃朝梁知悉後，黃朝梁於八十九年二月十四日凌晨二時四十分許，在酒後夥同戊○○、羅維麗共乘一部自小客車（車號不詳）前往位於新竹縣竹東鎮員崠里一鄰
    員崠子十六號乙○○住處，欲向乙○○索取上開欠款，黃朝梁抵達後，先是鳴按
    汽車喇叭二聲，再與戊○○一起下車，在乙○○住處前大喊「乙○○你出來」等
    語，黃朝梁、戊○○並共同基於毀損之犯意聯絡，分持不明之物毀損上址門窗，
    使門窗玻璃破碎致不堪使用（黃朝梁毀損部分未據告訴），此時睡覺中之乙○○
    大嫂朱碧雲及姪子傅俊斌、甲○○為上述聲響所吵醒，即先後下床走至上址近門
    口處查看，見黃朝梁站在門外之近門口處，黃朝梁即問乙○○人在何處，經傅俊
    斌回稱不知道後，黃朝梁即出手欲拉傅俊斌至門外，朱碧雲見狀即向黃朝梁稱「
    小孩子不懂事」、「對不起」等語，黃朝梁未加理會仍將傅俊斌拉出門外，朱碧
    雲見情況不對，即返回房內報警，而遭拉出之傅俊斌卻遭戊○○以在乙○○家門
    前撿拾之鐵條一支毆打，致傅俊斌臉部多處紅腫及擦傷（此傷害部分未據告訴）
    ，並遭戊○○壓制在地上，嗣丙○○、乙○○均因聽聞傅俊斌之喊叫聲而趕到，
    丙○○上前握住戊○○手上之鐵條，並用雙腳夾住戊○○之頭部以制伏戊○○，
    另黃朝梁見乙○○後，欲攻擊乙○○，乙○○見狀即往屋內跑，並拿取置於客廳
    牆角之掃刀一把衝出門外，乙○○於客觀上應可以預見以銳利之掃刀向人胸部砍
    下可能發生死亡之結果，為求脫身，雖無殺人之故意，竟仍基於傷害之犯意，持
    刀朝黃朝梁胸部揮砍，惟未砍到，嗣以刀柄撞擊黃朝梁，旋掃刀遭黃朝梁搶去，
    黃朝梁取得掃刀後猶對乙○○揚言謂「刀在我手上你完了」等語，乙○○情急之
    下即上前二手分握住掃刀上、下兩端，與黃朝梁手握住掃刀中間部分搶奪掃刀且
    僵持不下，而黃朝梁於此二人使力搶刀之過程中受有頭部右眉部五Ⅹ一點一公分
    、深一點七公分，左顳部耳前部十三Ⅹ一點零公分、深四點七公分，左耳垂部五
    點六Ⅹ零點七公分、深零點八公分，左手食指第三指節處長二公分、深零點九公
    分，右手臂外側二點三Ⅹ二公分等傷害，嗣因在旁之甲○○見乙○○、黃朝梁在
    搶奪掃刀，即持一張椅子往二人方向擲去，黃朝梁因此鬆手，掃刀於是遭乙○○
    搶去，乙○○於取得掃刀後，竟仍朝黃朝梁之腳部揮砍，致黃朝梁左膕窩受有十
    一點五Ⅹ零點七公分、深五點六公分等傷害，乙○○因見黃朝梁血流不止即停手
    ，並另基於傷害之犯意，持刀轉向戊○○之左手部位揮砍，因乙○○未拿穩刀柄
    ，故僅傷及戊○○之左手臂造成擦傷及紅腫。嗣黃朝梁因失血過多，雖經送醫急
    救，仍導致失血性休克，於八十九年二月十四日八時二十五分許不治死亡，警方
    因接獲朱碧雲之報案趕抵現場，乙○○於有偵查權限之機關及公務員尚未知悉其
    係犯罪人之前，即向到場之警員呂明唐、劉魯泉自承傷害黃朝梁一事而接受裁判
    ，並經警於現場扣得乙○○所有供犯罪所用之掃刀一把。
三、案經黃朝梁之父丁○○、戊○○、乙○○告訴及新竹縣警察局竹東分局報請臺灣
    新竹地方法院檢察署檢察官偵查起訴。
    理  由
一、右揭上訴人即被告乙○○非法持有刀械犯行，業據被告乙○○於警訊及偵審中坦
    承不諱，並有掃刀一把扣案可稽，而該扣案之掃刀一把經送請新竹市警察局刑警
    隊刀械鑑定小組鑑定結果，認係屬槍砲彈藥刀械管制條例列管之刀械，有新竹縣
    警察局八十九年八月五日（八九）竹縣警保字第六三三三號函一紙在卷足憑（見
    八十九年度偵字第一０四二號偵查卷第四十頁），事證明確，被告乙○○此部份
    非法持有刀械犯行，應堪認定。
二、訊據上訴人即被告戊○○於本院調查、審理時供承有於右揭時地與黃朝梁、羅維
    麗共同前往右述被告乙○○住處，並與黃朝梁共同毀損該處門窗玻璃之事實，而
    證人即與被告戊○○一同前往之羅維麗於警訊時證稱戊○○與黃朝梁於鳴按喇叭
    二聲後一起下車等語（見八十九年度相字第八七號相驗卷第十六頁背面），並據
    證人朱碧雲、丙○○、傅俊斌及甲○○等人證述在聽到喇叭聲後才聽到砸玻璃聲
    音，且證人朱碧雲並證述其到門口時見到被告戊○○與被害人黃朝梁站在門口處
    等語，復有現場門窗玻璃毀損之相片三幀附卷可稽（見同上相驗卷第十九、二十
    頁），事證明確，被告戊○○毀損犯行，洵堪認定。
三、右揭被告乙○○傷害被告戊○○犯行，業據被告乙○○供承不諱在卷，核與被告
    戊○○指訴情節相符，並有台灣新竹地方法院檢察署驗傷診斷書一件、被告戊○○受傷之相片三幀在卷可稽（見同上相驗卷第六六頁、第六七頁），事證明確，
    被告乙○○此部份傷害犯行，亦堪認定。
四、訊據上訴人即被告乙○○供承有於右揭時地，於被害人黃朝梁前往其上述住處向
    其索討其積欠被害人黃朝梁乾媽邱秀貞債務，而於雙方發生衝突之際，自其家中
    取出上述掃刀朝被害人黃朝梁揮砍未中，嗣以刀柄撞擊被害人黃朝梁，繼而被害
    人黃朝梁出手搶該掃刀，而因與被害人黃朝梁互搶該掃刀，被害人黃朝梁因而頭
    部、左顳部耳前部、左耳垂部、左食指部及右手臂受有右述傷害，旋該掃刀為其
    搶得，並朝被害人黃朝梁腳部砍一刀，使被害人黃朝梁左膕窩受有十一點五Ⅹ零
    點七公分、深五點六公分之傷害，致被害人黃朝梁因失血過多，雖經送醫急救，
    仍導致失血性休克死亡等事實，並有掃刀一把扣案足資佐證，而證人甲○○於警
    訊時及偵審中證稱：當時伊看到伊叔叔乙○○與另一名男子搶一把掃刀，被害人
    並說「刀被我搶過來你就完了」等語，伊看到乙○○有危險，想要他們趕快分開
    ，就拿椅子丟向他們，但沒丟到他們二人，刀子被乙○○搶過來，之後乙○○拿
    刀砍到被害人左大腿等語（見同上相驗卷第十頁、第十一頁、第二六頁背面、原
    審卷第四七頁及本院卷九十二年十一月二十七日審判筆錄），而證人丙○○於本
    院審理時證稱：當天乙○○與被害人在搶刀子時，伊兒子甲○○就拿椅子丟過去
    ，刀子被乙○○搶過來，二人開始對打，後來伊看到被害人受傷等語（見本院卷
    九十二年十一月二十七日審判筆錄），又被告戊○○於警訊時及原審法院審理時
    亦證稱：當天乙○○有持一把掃刀往黃朝梁胸部刺去，黃朝梁本能的閃身及後退
    ，嗣乙○○與黃朝梁在搶刀子，黃朝梁的手心受傷，後來刀子被乙○○搶走，就
    朝黃朝梁砍去等語（見同上相驗卷第十四頁背面及原審卷第四十頁、第四一頁、
    四八頁、第一五六頁、第二二六頁），另證人羅維麗於原審法院調查時證稱：後
    來伊過去看黃朝梁那邊情形時，發現黃朝梁已經全身是傷了，當時乙○○好像已
    經殺紅眼了，刀子還沒放下仍拿掃刀對伊揮舞等語（見原審卷第五十頁），是被
    告乙○○確有於與被害人黃朝梁發生衝突時，以其自屋內取來之掃刀向被害人黃
    朝梁揮砍，並因而與被害人黃朝梁互搶該掃刀，被害人黃朝梁並於搶該掃刀過程
    中受有右述傷害，而被告乙○○於搶得該掃刀後即持以揮砍被害人黃朝梁腿部等
    事實，應堪認定，而被害人黃朝梁於右揭時地因遭被告乙○○砍傷後，經送衛生
    署竹東醫院、再轉送天主教湖口仁慈醫院急救，於同日八時二十五分十分死亡，
    經臺灣新竹地方法院檢察署檢察官督同法醫師相驗後，認死亡原因為：出血性休
    克、頭部、左腿部刀砍傷，復經法務部法醫研究所法醫解剖鑑定結果，認：被害
    人黃朝梁就外觀檢查身體上共有五處刀傷，其分佈為：頭部三刀包括右眉部、左
    顳部耳前部、左耳垂部各一處、左手掌一刀和左膕窩一處，其中左顳部刀傷和左
    膕窩處刀傷，為致命傷，被害人身上之刀傷為同一種刀刃所形成之傷害，被害人
    身體上之刀傷顯示，被害人有抵擋、防禦之事實，兇器應為單刃的刀子，雙刃刀
    ，兇器可以確認為扣案之砍草用掃刀，死因為頭部及左膕窩多發性刀砍傷，傷及
    左側中顱腔及左膕動、靜脈，造成大出血，導致失血過多，休克死亡，死亡方式
    為他殺等情，此有臺灣新竹地方法院檢察署驗斷書、解剖筆錄、相驗屍體證明書
    及法務部法醫研究所九十一年七月十五日鑑定書各乙份在卷可稽（見同上相驗卷
    第二三頁、第五六頁、第六九頁及原審卷第一七一頁至第一七八頁）。至被告乙○○雖矢口否認有傷害致死犯行，並辯稱：伊與黃朝梁、戊○○、羅維麗並不認
    識，也沒有債務糾紛，渠等半夜到伊家就開始攻擊伊家人，伊一出門即見傅俊斌
    倒在地上，黃朝梁並朝伊攻擊，伊始進屋拿掃刀，以刀柄反擊黃朝梁時，刀子被
    黃朝梁搶去並說「刀在我手上，你死定了」等語，伊就與黃朝梁互搶刀子，伊是
    基於正當防衛反擊云云。惟按刑法第二十三條所規定之正當防衛，係以對於現在
    不法之侵害，而出於防衛自己或他人權利之行為為要件，若侵害業已過去，即無
    正當防衛之可言（參照最高法院三十年上字第一０四０號判例），查本件被害人
    黃朝梁因被告乙○○積欠其乾媽邱秀貞債務，而前往上址向被告乙○○索討該債
    務，雖被害人黃朝梁有與被告戊○○共同毀損被告乙○○所有房屋之門窗玻璃，
    然被告乙○○自屋內出來時，該門窗玻璃業已遭被害人黃朝梁等人毀損，侵害業
    已過去，被告乙○○就此部分已無正當防衛可言，而查本件被害人黃朝梁前往被
    告乙○○住處時並未攜帶何兇器，至被告乙○○於自屋內出來時，雖被告乙○○
    供稱被害人黃朝梁即向其衝過來，然當時與被害人黃朝梁同往之被告戊○○已遭
    證人及其胞兄丙○○制伏，而被害人黃朝梁復未攜帶何兇器，當時並有丙○○之
    妻朱碧雲及兒子傅俊斌、甲○○等人在場，被告乙○○是否有自屋內取出該銳利
    掃刀之必要，已有可疑，嗣被害人黃朝梁因見被告乙○○手持掃刀與被告乙○○
    互搶該掃刀，此際被告乙○○已無可主張正當防衛可言，被害人黃朝梁並於互搶
    該掃刀時，其頭部、左顳部耳前部、左耳垂部、左食指部及右手臂復受有上述傷
    害，而該掃刀嗣為被告乙○○搶得後，被害人黃朝梁既未對被告乙○○有為何不
    法侵害，其竟仍持該掃刀砍向被害人黃朝梁左腿，豈能謂此係屬正當防衛，反而
    被告乙○○於搶得該掃刀後猶向被害人黃朝梁揮砍，此際若被害人黃朝梁有何排
    除受侵害行為，可得主張正當防衛者應係被害人黃朝梁，是被告乙○○所辯伊持
    掃刀揮砍被害人黃朝梁係屬正當防衛等語，殊無足採。
五、按刑法殺人罪之成立，必於實施殺害行為時，具有使被害人喪失生命之故意，始
    得構成，而判斷行為人是否具有殺人故意，被害人受傷部位、傷痕之多寡、是否
    為致命部位、受傷之程度、下手輕重、兇器種類及行為人與被害人間之關係等，
    固均為認定有無殺意之參考，惟並非為判斷之絕對標準，而刑法上殺人罪與傷害
    人致死罪之區別，應視行為人有無殺意為斷（參照最高法院十八年上字第一三０
    九號、二十年非字第一０四號判例及八十七年度臺上字第三一二三號判決）。查
    本件被告乙○○積欠邱秀貞債務未償，而被害人黃朝梁自其乾媽邱秀貞處知悉此
    情，而於右述時地駕車搭載被告戊○○及羅維麗返家途中，因駛經被告乙○○上
    揭住處附近而一時起意前往被告乙○○住處索討債務等情，此據被告戊○○及證
    人羅維麗供述在卷，是被告乙○○與被害人黃朝梁間並無債務糾紛，而邱秀貞於
    八十八年農曆年底時，曾帶其債權人及被害人黃朝梁向被告乙○○索討債務，並
    介紹被害人黃朝梁與被告乙○○認識，而當時僅停留不到十分鐘等情，亦據證人
    邱秀貞於原審法院調查時證述在卷（見原審卷第三三頁至第三八頁），依此被告
    乙○○與被害人黃朝梁既無何債務糾紛，而在此之前並無何糾紛或衝突，素無嫌
    隙，實無殺害被害人黃朝梁之動機，而被害人黃朝梁僅係一時起意前往被告乙○○上揭住處索債，並非蓄意挑釁而往，其於被告乙○○住處門前鳴喇叭二聲，並
    與被告戊○○打破被告乙○○住處門窗玻璃，其目的無非係要被告乙○○出面，
    雖因此有與聞聲出面之傅俊斌發生衝突，然尚難僅此即認被告乙○○有欲置被害
    人黃朝梁於死之犯意，至被告乙○○聞聲自屋內出來時，依其警訊及偵查時供稱
    ：因見姪子傅俊斌遭被告戊○○持鐵條毆打，被害人黃朝梁並朝伊追打，始返回
    屋內拿取掃刀自衛，但伊才剛拿掃刀時就遭黃朝梁搶走等語（見同上相驗卷第五
    頁），且查當時適逢深夜時分，被告乙○○於熟睡中為屋外之吵鬧聲所吵醒，衡
    情尚不知屋外究發生何事，當必先行出來查看究竟，是被告乙○○應非如被告戊○○所述一衝出即持刀衝向被害人黃朝梁云云，旋被告乙○○出手欲搶回該掃刀
    ，因而與被害人黃朝梁互搶該掃刀，而於互搶掃刀過程中，被害人黃朝梁因而受
    有上揭頭部、左手掌等傷害，是被害人黃朝梁頭部等所受之傷害並非被告乙○○
    蓄意砍殺所肇致，嗣被告乙○○搶得該掃刀後，雖持以砍向被害人黃朝梁左腿，
    惟若被告乙○○有殺害被害人黃朝梁之犯意，何以僅朝被害人黃朝梁左腿砍一刀
    ，旋即停手，並任由被害人黃朝梁離去，且於被害人黃朝梁離去時未繼續朝其身
    體其他要害部位砍殺，此被告戊○○及證人丙○○、甲○○於本院審理時並均供
    稱被害人黃朝梁受傷後係自行上車開車離去，開了數公尺始由戊○○駕駛等語（
    見本院卷九十二年十一月二十七日審判筆錄），綜上所述，被告乙○○與被害人
    黃朝梁間並無何嫌隙，本件僅係被害人黃朝梁因一時為證人邱秀貞向被告乙○○
    索討債務而發生，被告乙○○雖於與被害人黃朝梁發生衝突中持刀揮砍被害人黃
    朝梁，然被告乙○○顯無殺害被害人黃朝梁之犯意，惟被告乙○○以銳利之掃刀
    揮砍被害人黃朝梁身體，其應可預見有因而致被害人黃朝梁受傷，並因而導致傷
    重死亡之結果，其竟仍持該掃刀砍傷被害人黃朝梁，被害人黃朝梁並因而頭部及
    左膕窩多發性刀砍傷，傷及左側中顱腔及左膕動、靜脈，造成大出血，導致失血
    過多，休克死亡，是被害人黃朝梁之死亡與被告乙○○之傷害行為間確有相當因
    果關係，事證明確，被告乙○○傷害致死犯行，亦堪認定。
六、核被告乙○○所為，係犯槍砲彈藥刀械管制條例第十四條第三項之未經許可持有
    刀械罪、刑法第二百七十七條第一項之傷害罪及刑法第二百七十七條第二項之傷
    害致死罪。公訴人認被告乙○○對被害人黃朝梁所為係犯刑法第二百七十一條第
    一項之殺人罪，起訴法條均有未洽，應予變更。而被告戊○○所為，係犯刑法第
    三百五十四條之毀損罪。被告戊○○與被害人黃朝梁間，就此毀損犯行，具有犯
    意聯絡及行為分擔，均為共同正犯。被告乙○○所犯上開三罪，犯意各別，罪名
    互異，應予分論併罰。而查被告乙○○於肇事後，於有偵查權之公務員或偵查機
    關尚未知悉犯罪人為何前，即主動向到場之警員供述以掃刀砍傷被害人黃朝梁之
    情，此據證人即警員劉魯泉、呂明唐於原審法院調查時證述明確在卷（見原審卷
    第一０二頁），被告乙○○並因而接受裁判，所為合於刑法第六十二條前段自首
    之規定，應依法減輕其刑。原審就被告乙○○上述傷害致死犯行予以論罪科刑，
    固非無見，惟查被告乙○○於被害人黃朝梁毀損其住處門窗玻璃後始自屋內出來
    ，該不法侵害業已過去，嗣與被害人黃朝梁互搶該掃刀及於搶得該掃刀後揮砍被
    害人黃朝梁，均無得主張正當防衛之可言，原審認被告乙○○所犯傷害致死犯行
    係屬正當防衛，並依防衛過當減輕其刑，尚有未當，是被告乙○○上訴意旨否認
    有傷害致死犯行，暨檢察官上訴意旨認被告乙○○持刀揮砍被害人黃朝梁係犯殺
    人罪，固均無理由，惟原判決關於被告乙○○傷害致死部分既有可議之處，自應
    與被告乙○○定執行刑部分併由本院予以撤銷改判，爰審酌被告乙○○之素行，
    犯罪之動機、目的、手段，與被害人黃朝梁並無何嫌隙，僅因索討債務之細故即
    持銳利之掃刀揮砍被害人黃朝梁，致被害人黃朝梁因而失血過多休克死亡，迄仍
    未與被害人黃朝梁家屬達成民事和解及犯罪後態度等一切情狀，仍量處有期徒刑
    四年﹔扣案之掃刀一把，係違禁物，應依刑法第三十八條第一項第一款宣告沒收
    。至原審就被告乙○○未經許可持有刀械及傷害被告戊○○部分，暨就被告戊○○部分，援引槍砲彈藥刀械管制條例第十四條第三項、刑法第十一條前段、第二
    十八條、第二百七十七條第一項、第三百五十四條、第三十八條第一項第一款、
    第四十一條第一項前段及罰金罰緩提高標準條例第一條前段、第二條之規定，並
    審酌被告乙○○及戊○○之素行，犯罪之動機、目的、手段，因而所致生之危害
    及犯罪後之態度等一切情狀，分別就被告乙○○未經許可持有刀械及傷害部分判
    處有期徒刑四月及三月，暨就被告戊○○部分判處有期徒刑三月，並諭知易科罰
    金之折算標準，復以扣案之掃刀一把，係違禁物，而依刑法第三十八條第一項第
    一款宣告沒收之，經核認事用法，並無違誤，而依被告乙○○及戊○○之素行，
    犯罪情節及犯罪後之態度，原審就此等部分之量刑，洵屬允當，被告乙○○上訴
    意旨指摘原審就其所犯非法持有刀械及傷害部分量刑過重，暨被告戊○○上訴意
    旨指摘原審量刑過重，均難認有理由，應予駁回，並就被告乙○○上訴駁回部份
    所處之刑，與上開撤銷改判部份所處之刑，定其應執行刑如主文第四項所示。
據上論斷，應依刑事訴訟法第三百六十八條、第三百六十九條第一項前段、第三百六
十四條、第二百九十九條第一項前段、第三百條，刑法第二百七十七條第二項、第六
十二條前段、第三十八條第一項第一款、第五十一條第五款，判決如主文。
本案經檢察官施慶堂到庭執行職務。
中      華      民      國    九十二    年     十二     月     十一     日
                              臺灣高等法院刑事第三庭
                                  審判長法  官  張  傳  栗
                                        法  官  林  明  俊
                                        法  官  高  明  哲
右正本證明與原本無異。
傷害致死部分如不服本判決，應於收受送達後十日內向本院提出上訴書狀，其未敘述
上訴之理由者並得於提起上訴後十日內向本院補提理由書（均須按他造當事人之人數
附繕本）。
其他不得上訴。
                                        書記官  秦  慧  榮
中      華      民      國    九十二    年    十二      月      十二    日
附錄：本案論罪科刑法條全文
刑法第二百七十七條（普通傷害罪）
傷害人之身體或健康者，處三年以下有期徒刑、拘役或一千元以下罰金。
犯前項之罪因而致人於死者，處無期徒刑或七年以上有期徒刑；致重傷者，處三年以
上十年以下有期徒刑。
槍砲彈藥刀械管制條例第十四條
未經許可，製造、販賣或運輸刀械者，處三年以下有期徒刑，併科新臺幣一百萬元以
下罰金。
意圖供自己或他人犯罪之用，而犯前項之罪者，處六月以上五年以下有期徒刑，併科
新臺幣三百萬元以下罰金。
未經許可，持有或意圖販賣而陳列刀械者，處一年以下有期徒刑、拘役或新臺幣五十
萬元以下罰金。
第一項及第二項之未遂犯罰之。
中華民國刑法第三百五十四條
毀棄、損壞前二條以外之他人之物或致令不堪用，足以生損害於公眾或他人者，處二
年以下有期徒刑、拘役或五百元以下罰金。


司法院資訊處製作；財團法人民間司法改革基金會備份。
